【裁判字號】    97,上,199
【裁判日期】    980731
【裁判案由】    第三人異議之訴
【裁判全文】
臺灣高等法院高雄分院民事判決           97年度上字第199號
上  訴  人  甲○○
訴訟代理人  乙○○
被 上訴 人  國泰世華商業銀行股份有限公司
法定代理人  丁○○
訴訟代理人  丙○○
上列當事人間第三人異議之訴事件，上訴人對於民國97年8 月26
日臺灣高雄地方法院97年度訴字第1106號第一審判決提起上訴，
本院於98年7 月22日言詞辯論終結，判決如下：
    主  文
上訴駁回。
第二審訴訟費用由上訴人負擔。
    事實及理由
一、上訴人起訴主張：坐落高雄市○○區○○段1184地號土地（
    下稱系爭土地），及其上建物即門牌號碼高雄市○○區○○
    路136 號3 層樓房屋（下稱原有建物）為伊父乙○○出資所
    建，登記在伊母戊○○名下。而原有建物後方增建之1 至3
    樓及原有建物3 樓上方增建之4 至7 樓全部（下稱增建部分
    ），暨電梯設備，均係伊父出資所建。伊父於民國83年6 月
    10日簽立讓渡書，將增建部分及電梯設備贈與伊。嗣戊○○
    於86年3 月13日向被上訴人辦理抵押貸款時，抵押權之標的
    僅為系爭土地與系爭建物，不包括增建部分與電梯設備，詎
    被上訴人聲請對戊○○之財產為強制執行（原審95年度執字
    第50105 號，下稱系爭強制執行事件）時，以增建部分及電
    梯設備亦為抵押權效力所及而聲請查封拍賣，爰依強制執行
    法第15條規定，提起第三人異議之訴，並確認增建部分及電
    梯設備均為上訴人所有。求為判決：(一)確認增建部分及電梯
    設備均為上訴人所有。(二)台灣高雄地方法院95年度執字第50
    105 號強制執行事件，就增建部分及電梯設備所為之強制執
    行程序，應予撤銷。原審判決上訴人敗訴，上訴人於本院聲
    明廢棄原判決，准如上述之請求。
二、被上訴人則以：增建部分為戊○○出資所建，電梯設備為戊
    ○○所購買，均非乙○○所興建。且增建部分之1 至3 樓與
    原有建物之1 至3 樓，牆壁共同、內部相通，增建部分之4
    至7 樓，係利用原有建物上方繼續增建，並均以原有建物大
    門為出入口，是增建部分並無構造上獨立性，且無單獨使用
    之價值，均因附合而喪失獨立所有權，上訴人並無足以排除
    強制執行之權利等語，資為抗辯。於本院聲明：上訴駁回。
三、兩造不爭執之事項：
  (一)乙○○與戊○○分別為上訴人之父、母，已離婚。
  (二)系爭土地與原有建物於76年12月23日以買賣為原因登記為戊
    ○○所有。
  (三)戊○○於86年3 月13日向被上訴人辦理抵押借款400 萬元，
    並由乙○○為連帶保證人，抵押權設定契約書記載抵押權標
    的為高雄市○○區○○段1184地號土地及門牌號碼高雄市○
    ○區○○路136 號房屋。
  (四)乙○○於95年6 月6 日聲請原法院以95年度執字第3447號清
    償債務強制執行事件，對戊○○所有之系爭土地及原有建物
    為強制執行。被上訴人於同年8 月4 日聲請原法院以95年度
    執字第50105 號清償債務強制執行事件對戊○○、乙○○所
    有之財產為強制執行，經執行法院將後案併前案執行。
  (五)系爭強制執行事件迄今尚未終結。
五、兩造爭執之事項：
  (一)原有建物及增建部分暨電梯設備是否為上訴人之父乙○○出
    資所建造？
  (二)增建部分及電梯設備是否構造上或使用上有獨立性？
六、本院判斷：
  (一)按不動產物權，依法律行為而取得、設定、喪失及變更者，
    非經登記，不生效力，民法第758 條定有明文。而買賣乃法
    律行為，基於買賣取得不動產之所有權，非經登記不生效力
    （最高法院59年台上字第1590號判例參照）。經查：系爭土
    地與原有建物於76年12月23日以買賣為原因登記為戊○○所
    有，戊○○於86年3 月13日提供設定抵押權為擔保，向被上
    訴人借款400 萬元，並由乙○○擔任連帶保證人等節，為兩
    造所不爭執，並有建物登記謄本、借據、土地所有權狀附卷
    及95年度執字第50105 號執行卷所附抵押權設定契約書、他
    項權利證明書、土地登記謄本可稽。乙○○亦不爭執系爭土
    地與原有建物係因買賣而登記在戊○○名下（一審卷第58頁
    ），則系爭土地與原有建物既未曾登記為林賜財所有，難認
    乙○○曾因買賣而取得系爭土地與原有建物之所有權。且乙
    ○○於戊○○提供系爭土地及原有建物向被上訴人抵押借款
    400 萬元時，並未反對，更同意擔任該筆借款之連帶保證人
    ，足認系爭土地與原有建物確為戊○○所有。上訴人主張系
    爭土地與原有建物為林賜財出資興建，而借名登記在戊○○
    名下云云，尚難採信。
  (二)上訴人主張增建部分及電梯設備為乙○○於82、83年所興建
    ，無非提出讓渡書、估價單、電梯工程合約書及高雄市市地
    重劃費用及差額地價繳納通知單等為據。惟查，戊○○以系
    爭土地及原有建物為擔保，向被上訴人辦理抵押借款時，即
    曾出具切結書，保證其所提供抵押之不動產所屬未經保存登
    記之輔助建物，係由其本人出資興建使用，其並同意系爭土
    地上現有尚未辦理建築物第一次登記及以後增建部分，一併
    提供為向被上訴人借款或保證之擔保物，如被上訴人實行抵
    押權時，該部分建物由被上訴人一併處分抵償，此有切結書
    2 份在卷可稽（一審本院卷第29頁、第47頁），並經證人戊
    ○○到庭證述：增建部分係伊出資給乙○○增建，切結書是
    伊蓋章交給銀行等語（本院卷52頁），以增建部分如於82
    、83年間興建完成，則戊○○於83年3 月13日向被上訴人辦
    理抵押借款時，增建部分與電梯設備均已存在，如非抵押權
    效力所及，被上訴人日後實行抵押權，將遭遇抵押標的範圍
    不明確或無人願意投標購買等風險，進而造成實行抵押權之
    困難，被上訴人要求戊○○出具切結書同意抵押權人得將未
    保存登記之建物併付拍賣，符合一般銀行實務等情，足認前
    開二份切結書為真正。至上訴人所提出之讓渡書係乙○○與
    上訴人就增建部分所簽訂之債權契約；高雄市市地重劃費用
    及差額地價繳納通知單上記載繳納人之姓名並非乙○○；估
    價單及電梯工程合約書，僅能證明三協大理石建材有限公司
    曾提供興建增建部分之相關材料，以及乙○○曾與弘府機電
    工業有限公司簽約，委由弘府機電工業有限公司負責電梯設
    備之興建，均不足證明增建部分及電梯設備之建造均由乙○
    ○出資之事實。是上訴人主張增建部分與電梯設備均為乙○
    ○出資所興建，並未舉證以實其說，自難採信。
  (三)次按「所有人於原有建築物之外另行增建者，如增建部分與
    原有建築物無任何可資區別之標識存在，而與之作為一體使
    用者，因不具構造上及使用上之獨立性，自不得獨立為物權
    之客體，原有建築物所有權範圍因而擴張，以原有建築物為
    擔保之抵押權範圍亦因而擴張」、「物之構成部分，不得獨
    立為權利之客體。本件系爭違章建築部分之電梯如已裝入上
    訴人買受房屋內即與該房屋有不可分離之關係，而為該房屋
    之構成部分，從而買賣房屋即應包括此電梯在內」（最高法
    院88年度臺上字第485 號、76年度臺上字第119 號判決意旨
    參照）。經查：原有建物及增建部分為7 層樓之鋼筋混凝土
    建築物，由建物後方鄰巷道之鐵捲門進入建築物內，為一狹
    小空間，電梯設備即設於該狹小空間內（如一審卷第132 頁
    反面照片所示），電梯右側雖有門，但門前擺放鐵櫃，無法
    進入（如一審卷第123 頁反面照片所示），乘坐電梯至2 樓
    及3 樓，電梯右側均有冷藏鐵櫃置於門前（如一審卷第124
    頁正、反面照片所示）；乘坐電梯至4 樓，電梯右側為廚房
    （如一審卷第125 頁之照片所示），通過廚房，則為客廳，
    廚房與客廳之間，設有樓梯通往5 樓，另在客廳內設有樓梯
    通往1 至3 樓，惟該通往樓下之樓梯前方設有玻璃木門（如
    一審卷第126 頁照片所示），玻璃木門設有門鎖，無法開啟
    ，以致無法通行，由樓梯通往5 樓，兩側各有1 間房間（如
    一審卷第127 至128 頁照片所示），6 樓之兩側則分別供神
    明廳及堆放雜物使用。增建部分中之第4 、5 、6 樓，各樓
    層均為一整體結構，每一樓層並無任何獨立之牆壁或設施，
    足以將該一樓層區隔成前後方，業經原審前往現場履勘屬實
    ，製有勘驗筆錄及勘驗照片在卷可稽（見一審卷第117 至11
    8 頁、第119 至129 頁）。是電梯設備因已裝入原有建物及
    增建部分，而為原有建物及增建部分1 至3 樓所共同使用之
    出入口，已與該建物有不可分離之關係，而為該建物之構成
    部分，依上開說明，該電梯設備部分，自不得為獨立之所有
    權客體。且利用原有建物上方增建部分與利用後方空地增建
    部分之間並無區別標識存在，增建部分之第4 層至第6 層，
    各樓層亦無明顯牆壁區隔前、後部分而可互通使用，亦堪認
    定。再由勘驗照片所示（見一審卷第119 頁正、反面），原
    有建物與增建部分乃一整體之7 層樓建物，其外觀上均結成
    一體，無區別標識存在，即無法區別何部分係增建部分。又
    原審勘驗時，原有建物1 至3 樓之電梯右側門前固因擺放鐵
    櫃而無法通行，上訴人當時雖稱係由戊○○使用而無法進入
    ，但林月桂於本院已證述原有建物與增建部分係作整體使用
    （本院卷第80頁），且依卷附照片所示，所擺放之鐵櫃並非
    不能移動，則移除此鐵櫃後，原有建物即可由電梯通行至2
    、3 樓甚明。又利用原有建物及增建部分1 至3 樓為基礎而
    向上興建之第4 至7 層之增建部分，須利用原有建物之樓梯
    或電梯設備，始得通往樓下與外界聯繫，且與原有建物之樓
    梯間，僅隔一玻璃木門，足見原有建物與增建部分之4 至7
    樓之間，均可藉由電梯、樓梯暨木門互通使用。準此，增建
    部分與在結構上已與原有建物成為一體而合併使用，不具構
    造上及使用上之獨立性，自不得為獨立所有權客體，戊○○
    原有建物之所有權範圍即因增建部分之併入而擴張，則以原
    有建物為擔保之抵押權範圍亦因而擴張，增建部分即為被上
    訴人之抵押權效力所及。又電梯設備為原有建物之構成部分
    ，亦如前述，執行法院依被上訴人請求將增建部分及電梯設
    備予以查封拍賣，於法有據。
七、綜上所述，上訴人未能證明增建部分與電梯設備為乙○○出
    資所建，且增建部分與電梯設備均不具構造及使用上之獨立
    性，而不得為獨立所有權客體，乙○○不能取得增建部分與
    電梯設備之所有權，上訴人自無從因乙○○之讓與行為而取
    得所有權。從而，上訴人請求確認增建部分與電梯設備為其
    所有，並求為撤銷執行法院95年執字50105 號執行事件就增
    建部分及電梯設備所為之執行行為，不應准許。原審為上訴
    人敗訴之判決，並無違誤。上訴意旨指摘原審判決不當，求
    予廢棄改判，為無理由，應駁回其上訴。兩造其餘攻防及舉
    證，於判決結果不生影響，無再論述之必要，併此明。
八、據上論結，本件上訴為無理由，依民事訴訟法第449 條第1
    項、第78條，判決如主文。
中    華    民    國    98    年    7     月    31    日
                            民事第六庭
                                審判長法官  許明進
                                法      官  李炫德
                                法      官  徐文祥
以上正本證明與原本無異。
如對本判決上訴，須於判決送達後20日內向本院提出上訴狀，其
未表明上訴理由者，應於上訴後20日內向本院提出上訴理由書（
均須按他造當事人之人數附繕本）。上訴時應提出委任律師或具
有律師資格之人之委任狀，並依附註條文規定辦理。
中    華    民    國    98    年    8     月    3     日
                                書  記  官  呂素珍
附註：
民事訴訟法第466 條之1 ：
對於第二審判決上訴，上訴人應委任律師為訴訟代理人，但上訴
人或其法定代理人具有律師資格者，不在此限。
上訴人之配偶、三親等內之血親、二親等內之姻親，或上訴人為
法人、中央或地方機關時，其所屬專任人員具有律師資格並經法
院認適當者，亦得為第三審訴訟代理人。
第1 項但書及第2 項情形，應於提起上訴或委任時釋明之。


司法院資訊處製作；財團法人民間司法改革基金會備份。
